【裁判字號】    88,自,952
【裁判日期】    890425
【裁判案由】    詐欺
【裁判全文】
臺灣臺中地方法院刑事判決                          八十八年度自字第九五二號
    自  訴  人  辛○○
    代  理  人  李慶松律師
                黃文皇律師
    被      告  甲○○
    被      告  丁○○
    被      告  乙○○
    被      告  丙○○
    共      同  本院公設辯護人  己○○
    指定辯護人
右列被告等因詐欺案件，經自訴人提起自訴，本院判決如左：
    主  文
甲○○、丁○○、乙○○、丙○○均無罪。
    理  由
一、自訴意旨略以：被告甲○○、丁○○、乙○○及丙○○明知已無資力清償借款，
    竟共同意圖為自己不法之所有並基於偽造有價證券之犯意聯絡，推由被告甲○○
    於民國八十七年十二月二十一日透過戊○○介紹，向自訴人辛○○佯稱欲購買臺
    中縣龍井鄉○○○段新庄子小段四九六－六號土地，需借款新臺幣（下同）一百
    二十萬元，言明過戶完成後即設定第二順位抵押予自訴人，並由被告四人共同偽
    造發票人楊玉樹、票號ＳＦ0000000號、發票日八十八年三月二十六日、
    金額十二萬元、付款銀行第七商業銀行國光分行，由被告丁○○背書之支票一紙
    及發票人均為鄭榮坤、票號ＢＣ0000000號、ＢＣ0000000號、發
    票日八十八年四月六日、八十八年四月十五日、金額均為二十萬元、付款銀行均
    為彰化銀行南臺中分行，由被告甲○○、丁○○、丙○○背書之支票二紙，交予
    自訴人，致自訴人陷於錯誤，誤認被告等確有還款之誠意而如數貸予前開款項，
    詎被告等竟於八十八年四月十六日將前開土地設定第二順位抵押權予案外人顧麗
    春，自訴人遂向被告等催討借款，被告等均置之不理，因認被告等共同涉有刑法
    第三百三十九條第一項詐欺取財罪嫌及同法第二百零一條第一項偽造有價證券罪
    嫌。
二、自訴意旨認被告甲○○、丁○○、乙○○及丙○○共同涉犯前開罪嫌，係以被告
    等均明知已無資力，猶佯稱以土地設定第二順位抵押權向自訴人辛○○借貸款項
    ，嗣並於八十八年四月十六日將前開土地設定第二順位抵押權予案外人顧麗春，
    有土地登記簿謄本附卷可稽，顯見自始即無清償借款之意，又被告等所交付之發
    票人楊玉樹、票號ＳＦ0000000號、發票日八十八年三月二十六日、金額
    十二萬元、付款銀行第七商業銀行國光分行之支票一紙及發票人均為鄭榮坤、票
    號ＢＣ0000000號、ＢＣ0000000號、發票日八十八年四月六日、
    八十八年四月十五日、金額均為二十萬元、付款銀行均為彰化銀行南臺中分行之
    支票二紙，均係偽造之有價證券等情，業據鄭榮坤就其於八十六年六月間遺失國
    民身分證後，經不詳人士持以向彰化銀行南臺中分行、富邦銀行臺中分行及新竹
    企銀臺中分行申請支票使用情節證述明確為其論據。訊據被告甲○○、丁○○、
    乙○○及丙○○均堅詞否認有為右揭犯行，均辯稱：渠等與自訴人辛○○並不相
    識，被告甲○○係於八十七年五月間陸續向案外人戊○○（對外自稱林曉彤）借
    款，除開立個人支票外，更須簽發同額本票及收據為擔保，每十萬元並預扣一萬
    八千元之利息，合計貸得七十萬元本金，另加計利息共一百二十萬元，並非向自
    訴人借款，又臺中縣龍井鄉○○○段新庄子小段四九六之六號土地早於八十七年
    十月十七日即設定有第二順位抵押權，焉能於八十七年十二月二十一日佯稱給予
    自訴人設定第二順位抵押權。前開支票係被告甲○○前交付戊○○之支票跳票，
    戊○○要求另行交付支票供作債權擔保，被告丁○○乃向案外人庚○○借得該三
    紙支票，簽發給戊○○，並由被告甲○○、丁○○、丙○○背書，並不知前開支
    票係俗稱之芭樂票，更無偽造有價證券之犯行，又被告甲○○既非直接向自訴人
    借款，無論所訴事實是否真實，自訴人均非直接被害人，依法不得提起自訴等語
    。
三、按認定犯罪事實應依證據，為刑事訴訟法所明定，故被告否認犯罪事實所持之辯
    解，縱屬不能成立，仍非有積極證據足以證明其犯罪行為，不能遽為有罪之認定
    ；次按事實之認定，應憑證據，如未能發現相當證據，或證據不足以證明，自不
    能以推測或擬制之方法，以為裁判基礎。最高法院三十年度上字第一八三一號、
    四十年度臺上字第八六號判例參照。經查，(一)按刑事訴訟法第三百十九條所謂犯
    罪之被害人，祇須就其所訴之事實如果屬實，在實體法上足認其為被害之人為已
    足，並不以實際上確曾受害為必要（最高法院三十年度上字第四五二號判例參照
    ）。本案自訴人自訴之犯罪事實既係指陳被告等親向伊施用詐術，詐得前開款項
    ，並交付偽造之支票三紙，則本院自應就前開自訴事實是否屬實為實體之調查認
    定，被告等辯稱自訴人非本案犯罪被害人，不得提起自訴云云，委不足採，合先
    明。(二)查被告甲○○係直接向證人戊○○陸續借款共一百二十萬元，戊○○再
    向自訴人調款借予甲○○，被告甲○○所簽發予戊○○的個人支票係由戊○○轉
    讓給自訴人，再由自訴人以林寶蓮名義聲請支付命令等情，業據證人戊○○於本
    院審理時結證屬實，復為自訴人所不否認，堪信為真實，是被告甲○○既係直接
    向戊○○借款，再由戊○○私下向自訴人調款轉借被告甲○○，則戊○○如何告
    知自訴人而調借款項再轉借被告甲○○，即與被告等無關，要難認被告等有對自
    訴人施用詐術之行為。(三)次查，被告等固不否認前開支票三紙係被告丁○○向案
    外人庚○○所借票，並分別由被告丁○○、甲○○所簽發交予戊○○，然堅詞否
    認明知前開支票係芭樂票等語，經本院傳喚證人庚○○到庭作證，雖因無法合法
    送達而未能續行職權調查，然被告甲○○既係同時簽發本票、支票及借據向戊○○借款，前開本票復已由自訴人於八十八年三月二十九日以林寶蓮名義向本院聲
    請本票裁定，有本院八十八年度票字第四八二四號、第四八二五號民事裁定附卷
    可稽，則被告辯稱前開三紙支票純係擔保前開借款，並非另行借款乙情，應堪認
    定，準此，被告等更無必要甘冒偽造有價證券之罪責而偽造前開支票交付戊○○
    ，僅為重覆擔保業已明確存在之債權。再者，縱被告無法提供庚○○之詳細年籍
    資料供本院傳喚調查，然既無證據證明被告明知前開支票係利用不知情人頭向銀
    行申請之芭樂票，而認被告等有偽造該支票之行為，揆諸前開最高法院三十年度
    上字第一八三一號判例，要難以被告等未能提供庚○○詳細資料證明自己之清白
    ，即遽論被告等共同涉有前開偽造有價證券之犯行。綜上所述，復查無其他積極
    證據足資證明被告等有何自訴人所指之行為，核屬不能證明被告等犯罪，均應諭
    知無罪之判決。
據上論斷，應依刑事訴訟法第三百四十三條、第三百零一條第一項，判決如主文。
中      華      民      國      八十九      年    四    月    二十五    日
                法  官  陳  得  利
右正本證明與原本無異。
如不服本判決，應於送達後十日內向本院提出上訴狀（須附繕本），上訴於臺灣高等
法院臺中分院。
                                        書記官
中      華      民      國      八十九      年    四    月    二十五    日


司法院資訊處製作；財團法人民間司法改革基金會備份。
